【裁判字號】    88,訴,1448
【裁判日期】    890706
【裁判案由】    偽造有價證券
【裁判全文】
臺灣臺中地方法院刑事判決                        八十八年度訴字第一四四八號
    公  訴  人  臺灣臺中地方法院檢察署檢察官
    被      告  丁○○
    選任辯護人  李清輝
                柯伊伶
    被      告  己○○
    指定辯護人  本院公設辯護人  辛○○
右列被告等因偽造有價證券等案件，經檢察官提起公訴（八十七年度偵續字第三二七
號、八十八年度偵字第一二六二二號），本院判決如左：
        主  文
丁○○、己○○均無罪。
        理  由
一、公訴意旨詳如起訴書所載（如附件）。
二、按犯罪事實應依證據認定之，無證據不得推定其犯罪事實；且不能證明被告犯罪
    者，應諭知無罪之判決，刑事訴訟法第一百五十四條及第三百零一條第一項分別
    定有明文。又按刑法第二百十條之偽造文書，以無制作權之人冒用他人名義而制
    作該文書為要件之一，如果行為人基於他人之授權委託，即不能謂無制作權，自
    不成立該條之罪；且刑法上所謂偽造有價證券，以無權簽發之人冒用他人名義簽
    發為要件，如果行為人基於本人之授權，或其他原因有權簽發者，則與無權之偽
    造行為不同，最高法院四十七年台上字第二二六號及五十三年台上字第一八一○
    號判例分別著有明文。
三、訊據被告丁○○、己○○均堅詞否認有何右揭犯行，被告丁○○辯稱：伊與己○○是朋友，係己○○介紹戊○○來向伊借錢，伊便於八十四年四、五月間借予戊○○共八百萬元，分二次付款，二次都拿現金交己○○轉交戊○○，戊○○且有
    拿出土地權狀及印鑑証明，表示若三個月內未還款，欲將土地過戶予伊抵債，故
    在伊弟林顯華的事務所寫買賣合約書，當時己○○亦有在場，因伊係向丙○○調
    錢來借給戊○○，故將戊○○之土地設定抵押權給丙○○，其後伊先清償丙○○
    三百萬元，另提供伊妹乙○○所有座落台中市○○區○○段第三九五地號土地設
    定扺押權予丙○○以為擔保，並要求丙○○塗銷本件土地之抵押權登記，後來因
    一直找不到戊○○，且伊弟林顯華已過世，伊才根據其他代書之建議，於八十五
    年間，在戊○○先前已簽名蓋章之土地、建築改良物所有權移轉契約書填上金額
    及日期，將該筆土地辦理過戶予伊抵債云云；被告己○○則辯稱：伊從未請戊○○擔任伊買車之保證人，而係戊○○積欠他人大筆賭債需款償債，才拜託伊帶他
    去向丁○○借款，丁○○即分二次各將四百萬元現金交予戊○○云云。經查本件
    告訴人曾親自在本件土地、建築改良物（最高限額八百四十萬元）抵押權設定契
    約書及所有權移轉契約書之訂立契約人欄旁簽名乙節，業據告訴人於八十八年三
    月三十一日偵訊時稱：「（〔提示契約書〕其上有無何處為你的筆跡？）即其內
    之『聲請登記約定事項』欄之戊○○是我所寫」、「（何人叫你簽名？）己○○
    」等語，復有本件土地（抵押權）登記申請書影本、土地、建築改良物（最高限
    額八百四十萬元）抵押權設定契約書影本、所有權移轉契約書影本、印鑑證明影
    本及本票影本等附卷可稽。衡諸告訴人於八十八年三月三十一日偵訊時稱：「（
    為何寫切結書？）是己○○說要補發權狀須切結書，他叫我簽」（見偵續字卷第
    二十七頁）等語、於八十八年九月十五日本院訊問時稱：「我有同意己○○拿我
    的土地抵押貸款四百五十萬元，並委託他幫我匯款還給農會」、「（學歷為何？
    ）國小二年級肄業」、「（以前為何說你不識字？）我認的字很少」、「（是否
    認得『本票』二字？）我認得」等語，可見告訴人曾擁有本件土地、亦曾有申請
    補發本件土地所有權狀及提供本件土地設定抵押向甲○○等人貸款四百五十萬元
    之經驗，理當知悉辦理土地所有權移轉及設定抵押之程序及所需之文件；且其非
    全然未受過教育，於本件土地、建築改良物（最高限額八百四十萬元）抵押權設
    定契約書及所有權移轉契約書之訂立契約人欄旁簽名時，不可能對所簽文件之內
    容毫無所知。是告訴人既提供本件土地所有權狀、身分證、印鑑證明等文件予被
    告等，並自願於本件土地、建築改良物（最高限額八百四十萬元）抵押權設定契
    約書及所有權移轉契約書之訂立契約人欄簽名，足認告訴人等確有向被告丁○○
    借款八百萬元，並同意提供本件土地設定最高限額八百四十萬元之抵押權予被告
    丁○○，且承諾屆期未能償債時，欲將本件土地移轉所有權予被告丁○○抵債之
    情事。另衡諸告訴人既已提供土地設定抵押，被告丁○○之債權即可優先受償，
    其顯無再行偽造本票為擔保之必要，是尚難遽以本件二紙本票之發票日、到期日
    皆相同，即認本件二紙本票為被告等所偽造。再者，證人庚○○於八十八年九月
    十五日本院訊問時結證稱：「（有無載己○○到過林顯華的代書事務所？）是，
    但我沒有進去，只是坐在車上等」、「我當天只載己○○，後來有看到戊○○自
    己開車到林顯華代書事務所，最後也有看到戊○○從事務所走出來」、「（到過
    林顯華代書事務所幾次？）去二次，二次都有碰到戊○○」等語，此與被告等所
    辯係分二次在林顯華代書事務所將現金交付告訴人之情節相符，堪予採信。故告
    訴人所稱從未到過林顯華代書事務所云云，顯與事實有悖，難以採信。而證人丙○○於八十七年四月十三日在台灣高等法院台中分院民事庭訊問時結證稱：渠係
    丁○○之堂兄，丁○○自八十三年底即陸續向渠借錢，每筆約幾十萬元至幾百萬
    元不等，最後一筆係於八十四年四月間，借款總數八百萬元，並於八十四年四、
    五月間提供戊○○之土地設定抵押予渠為擔保，其後，丁○○於八十四年間先還
    渠三百萬元，同時塗銷戊○○之土地抵押設定，另於八十四年十一月間改以乙○○所有座落台中市○○區○○段三九五地號之土地設定抵押予渠為擔保，最後再
    將乙○○之土地出售，將餘款五百萬元還渠，但渠並不清楚丁○○借款予戊○○
    之事乙情，並有台中市中興地政事務所八十九年一月六日中興地所四字第一八五
    號函暨所附上開乙○○之土地（抵押權）登記申請書影本、土地、建築改良物抵
    押權設定契約書影本等附卷可按。再被告丁○○曾於八十四年一月間以上開乙○○之土地設定最高限額一千一百八十八萬元之抵押權予中國農民銀行，旋於八十
    四年一月二十六日向該銀行貸款九百九十萬元，並於同日領出全數款項；且曾於
    八十三年下旬，與其兄妹林顯庭、乙○○三人共同繳納八百九十五萬五千零二元
    之遺產稅，此有上開乙○○土地之登記簿謄本及中國農民銀行帳號第00000
    000000號丁○○存摺存提款明細財政部台灣省中區國稅局八十三年度遺產
    稅繳款書影本各一份附卷足參。被告丁○○復自八十四年三月二十日起至同年四
    月二十一日止，曾陸續自其設於台北市第五信用合作社帳號第00000000
    0000號帳戶提領一百萬元、五十萬元、七十萬元、八十萬元、五十六萬元、
    十四萬元、三十五萬五千元、三十八萬元、四十萬元、一百萬元、十萬元、十萬
    元、二十二萬五千元、七十萬元、一百萬元、十三萬元、十二萬四千元、十五萬
    元、十萬元、九十萬元、十二萬五千元、九十四萬元等筆款項；另自八十四年三
    月二十日起至同年四月二十一日止，曾陸續自其設於台北市第五信用合作社帳號
    第000000000000號帳戶提領一百六十萬元、五十萬零三十三元、二
    百萬零八千五百二十七元、七十萬元、二十萬元、十四萬零一百八十三元、八十
    萬元、七十萬元、一百十三萬五千元、九十五萬五千元、十萬元、一百十一萬元
    、二十五萬零三十三元、一百二十萬元、四十八萬元、一百萬元、十萬零三十三
    元、三十萬元、十萬零三十三元、二十九萬一千零三十三元、四十五萬零三十三
    元等筆款項；另曾於八十四年三月二十五日，自其設於中國信託商業銀行中山分
    行帳號第一四一之五三之二八八一六之○之一號帳戶提領四十五萬元之款項；另
    自八十四年三月二十五日起至同年四月二十日止，曾陸續自其設於中國信託商業
    銀行中山分行帳號第一四一之三○之二八八一六之○之八號帳戶提領五十三萬元
    、十二萬七千四百元、五十萬元、五十萬元等筆款項等節，此有台北市第五信用
    合作社八十九年三月二十七日北市五信社中字第一一四號函暨所附上開二帳戶之
    支票存款對帳單各一份，及中國信託商業銀行中山分行八十九年三月二十九日（
    八九）山外字第五二號函暨所附上開二帳戶之往來明細表各一份在卷足憑。可見
    被告丁○○確曾向銀行及丁○○貸款大筆款項之情事，且自八十四年三月中旬起
    至同年四月下旬止，亦有自其本人帳戶提領逾千萬元現金之紀錄，是被告丁○○
    所辯有借告訴人八百萬元現金等語，應非全然無憑。雖被告丁○○、己○○於八
    十八年五月六日偵訊時，就本件八十四年四月間之借款事宜，諸如付款地點、利
    息約定、手續費支付、付款時間，及設定抵押權與付款之先後順序等節之陳述互
    有出入，惟衡情人之記憶會隨時間之久遠而逐漸遺忘細節，故要難遽以被告二人
    就借款細節之陳述互有出入，即認告訴人未有提供本件土地向被告丁○○借款八
    百萬元之事實。又本件告訴人先於八十七年二月二十一日具狀向台灣台中地方法
    院檢察署指稱：渠因向己○○購買毒品，欠費十三萬元，乃將本件土地之所有權
    狀、印鑑證明、身分證影本及空白之抵押權設定契約書、買賣契約書等文件交予
    己○○，作為擔保之用，詎己○○竟因不詳原因，將上開文件交予丁○○委任林
    顯華辦理設定最高限額八百四十萬元抵押權，其後並將本件土地辦理移轉登記予
    丁○○云云、再於八十七年三月十三日偵訊時改稱：己○○因要買車，要請渠擔
    任保證人，渠才請領印鑑證明交他處理（見偵字卷第三十七頁反面）云云；另於
    告訴狀內載明有將所有權狀交予己○○云云、再於八十七年三月十三日偵訊時稱
    ：「他（己○○）去申請補發權狀，我不知道」（見偵字卷第三十七頁反面）云
    云、再於八十七年四月二十三日偵訊時稱：「（這申請補發所有權狀的切結書是
    否你簽名的？）這份切結書是我簽名的沒錯，但我不知道是要補發權狀用的」（
    見偵字卷第九十八頁反面）云云、再於八十七年六月一日偵訊時稱：「（你向甲○○借款時，土地權狀已申請補發了？）是的，補發權狀以後再向甲○○借錢」
    （見偵字卷第一百二十二頁反面）云云、再於八十七年八月二十八日偵訊時稱：
    「（當初借錢，為何要申請補發權狀？你真正的權狀在那？）我不識字，只會寫
    自己的名字，我不知道他要簽補發權狀」（見偵字卷第一百二十九頁反面）云云
    、再於八十八年三月三十一日偵訊時稱：「（你有無去申請補發土地權狀？）是
    己○○說要保車，需要權狀，我才拿所有資料及印章等讓他自己去辦理，我本人
    並沒有去」、「（為何寫切結書？）是己○○說要補發權狀須切結書，他叫我簽
    」（見偵續字卷第二十六頁反面及第二十七頁）云云，益見告訴人就是否明白切
    結書之內容及是否同意申請補發所有權狀等節之陳述，均先後紛歧。且倘如告訴
    人所言有積欠被告己○○十三萬元之債務，或係擔任被告己○○購車之保證人，
    依照常理，告訴人均毋須交付價值高達數百萬元之土地權狀、已簽名蓋章之空白
    之扺押權設定契約書、空白土地買賣契約書及印鑑証明、身分証影本等文件予被
    告己○○。是告訴人所指，既前後矛盾，且有違情理，即難遽採為不利於被告等
    之證據。綜上所述，告訴人既於簽名後，有授權被告等代為填載本件土地、建築
    改良物（最高限額八百四十萬元）抵押權設定契約書、所有權移轉契約書之內容
    ，及辦理相關抵押權設定、所有權移轉之登記，從而被告等所為即與首揭偽造文
    書之構成要件有間。故被告等所辯，應屬有據，堪予採信。此外，本院復查無其
    他積極證據，足資證明被告等確有如公訴人所指之犯行，被告等犯罪不能證明，
    應為無罪之諭知。至告訴人與被告丁○○所約定之流質契約（即公訴人所稱之絕
    押契約）是否有效，係屬民事糾葛，應另循民事程序解決，併此敘明。
據上論斷，應依刑事訴訟法第三百零一條第一項，判決如主文。
中      華      民      國    八十九    年      七      月      六      日
                                    臺灣臺中地方法院刑事第六庭
                                        法  官  許  秀  芬
右正本證明與原本無異。
如不服本判決，應於判決送達後十日內向本院提出上訴狀，上訴於臺灣高等法院臺中
分院( 須附繕本 )。
                                        書記官
中      華      民      國    八十九    年      七      月      七      日


司法院資訊處製作；財團法人民間司法改革基金會備份。
